臺灣臺中地方法院刑事判決　　　　　　　95年度訴字第3752號
公　訴　人　臺灣臺中地方法院檢察署檢察官
被　　　告　丙　○
被　　　告　乙○○
被告乙○○
之選任辯護
人　　　　　宋永祥律師
被　　　告　丁○○
被告丙○、
乙○○、丁○○之共同
選任辯護人　羅豐胤律師
被告丙○、
丁○○之共
同選任辯護
人　　　　　洪明儒律師
被　　　告　甲○○
被告甲○○
之選任辯護
人　　　　　張柏山律師
　　　　　　羅淑菁律師
上列被告等因偽造文書等案件，經檢察官提起公訴（95年度偵字
第9645號、95年度偵字第25972號），本院合議庭裁定由受命法
官獨任進行簡式審判程序，判決如下：
    主  　文
丙○共同意圖為自己不法之所有，而侵占對於業務上所持有之物
，處有期徒刑壹年陸月，減為有期徒刑玖月；又共同行使偽造私
文書，足以生損害於公眾及他人，處有期徒刑陸月，減為有期徒
刑月。應執行有期徒刑拾壹月，緩刑年。
乙○○共同意圖為自己不法之所有，而侵占對於業務上所持有之
物，處有期徒刑壹年貳月，減為有期徒刑柒月；又共同行使偽造
私文書，足以生損害於公眾及他人，處有期徒刑陸月，減為有期
徒刑月。應執行有期徒刑玖月，緩刑年。
丁○○證人，於檢察官偵查時，於案情有重要關係之事項，供前
具結，而為虛偽陳述，處有期徒刑肆月，減為有期徒刑貳月；又
共同行使偽造私文書，足以生損害於公眾及他人，處有期徒刑陸
月，減為有期徒刑月。應執行有期徒刑肆月，緩刑貳年。
甲○○共同行使偽造私文書，足以生損害於公眾及他人，處有期
徒刑陸月，減為有期徒刑月，如易科罰金，以新臺幣壹仟元折
算壹日，緩刑貳年。
    犯罪事實及理由
一、犯罪事實：
(一)、丙○、乙○○於民國87年間，分別擔任臺中縣沙鹿鎮農會（
  　下稱沙鹿鎮農會）總幹事及會計股長，係決策及指揮監督沙
    鹿鎮農會剩餘用人費款項發放業務之人。緣沙鹿鎮農會之85
    年度、86年度之用人費分別結餘新臺幣（下同）2,064,215
    元、5,163,203.2元，依規定應發放予農會全體員工做為獎
    勵金，總幹事不得擅自挪用，且依慣例均係以轉帳方式匯入
    員工在農會之帳戶內，並應製作支付憑單、印領清冊以供核
    銷，農會方面並應依法辦理個人綜合所得稅之扣繳。然丙○
    及乙○○為拓展自身及所屬派系在政治上之影響力及個人公
    關用途，竟共同意圖為自己不法之所有，謀議將上開剩餘用
    人費挪為公關基金，由渠等二人任意支配，而於87年3月2日
    ，違背一般均以轉帳方式發放之慣例，由乙○○指示會計人
    員陳麗美製作支出85年度剩餘用人費2,064,215元之現金支
    出傳票及86年度剩餘用人費5,163,203.2元之現金支出傳票
    各一紙，經乙○○及丙○核章後，由乙○○持上開現金支出
    傳票，向當時之大出納楊宏元領取共計7,227,418.2元之現
    金。乙○○領得現金後，再依丙○之指示將該款項放在農會
    金庫內備用。嗣除於87年3月23日，發放3,898,440元給部分
    員工作為績效獎金，以及於87年4月8日，補發給員工鍾思鏞
    績效獎金134,723元外，餘款3,194,255.2元均予以侵占入己
    。之後丙○、乙○○陸續謀議將上開款項用於贊助選舉經費
    等與農會業務直接相關之用途。因前開剩餘用人費均未如數
    發放與員工，故當時並未依會計流程製作支付憑單、印領清
    冊留存，陳麗美亦無法辦理員工個人綜合所得稅之扣繳。
(二)、嗣臺中縣調查站獲報後依法調查，於95年3月22日約談已退
    休之丙○及現任總幹事乙○○，並將丙○、乙○○二人以業
    務侵占罪嫌移送臺灣臺中地方法院檢察署檢察官偵辦。丙○
    之媳婦丁○○為使丙○得以脫罪，於95年5月12日，在臺灣
    臺中地方法院檢察署內，檢察官偵查訊問時，經檢察官告以
    得拒絕證言，仍表示願意作證並於供前具結，而就系爭二筆
    剩餘用人費是否發放與農會員工此一於案情有重要關係之事
    項，虛偽證稱：系爭二筆剩餘用人費係伊至大出納處提領，
    伊並依照會計部製作之請領清冊發放等語。之後於95年4、5
    月間某日，丙○、乙○○、丁○○以及現任沙鹿鎮農會常務
    監事之甲○○，為使丙○、乙○○二人脫卸刑事責任，在臺
    中縣沙鹿鎮○○○路548號丙○住處內，會商因應之道，其
    等四人遂共同基於登載不實事項於業務上所掌文書及盜蓋印
    章以偽造私文書復持以行使之犯意聯絡，甲○○、丁○○同
    時另共同基於偽造關係丙○、乙○○刑事被告案件證據之犯
    意聯絡，由甲○○提議製作登載不實之支付憑單及偽造印領
    清冊，經丙○、乙○○、丁○○之同意後，由甲○○先提供
    空白之支付憑單二紙，由亦在沙鹿鎮農會會務股任職之丁○○在其業務上所製作之上開二紙支付憑單金額欄內，分別虛
    偽填寫「貳佰零陸萬肆仟貳佰壹拾伍元整」並批明「八十五
    年度績效獎金」，以及「伍佰壹拾陸萬參仟貳佰零參元貳角
    整」並批明「八十六年度績效獎金」後，由乙○○及丙○分
    別在支付憑單之「總幹事」欄及「股長」欄內核章，再交由
    甲○○在二紙支付憑單上之「秘書」欄及「主辦員」欄分別
    盜蓋「蔡」及「陳麗美」之印章；甲○○又在印領清冊上
    盜蓋沙鹿鎮農會員工陳俊佑等人之印章，用以表示陳俊佑等
    人已收受上開績效獎金之意，而偽造屬私文書之印領清冊後
    ，將上開支付憑單及印領清冊影印，再將影本訂入沙鹿鎮農
    會87年度之支付憑單及印領清冊卷宗內。甲○○再假意以監
    事會清查會計帳冊為由，命不知情之會計人員蔡麗英查閱上
    開清冊卷宗，嗣蔡麗英於95年6月7日至9日間，查得上開不
    實之支付憑單及印領清冊影本後，甲○○即對外謊稱監事會
    已命人清查出系爭支付憑單及印領清冊，甲○○並經由不知
    情之林豐順律師，將上開不實之支付憑單及印領清冊影本，
    於95年9月4日以同一遞狀行為提出予臺灣臺中地方法院檢察
    署以行使之，足以生損害於沙鹿鎮農會員工蔡、陳麗美與
    陳俊佑等人及臺灣臺中地方法院檢察署檢察官偵辦丙○、乙○○業務侵占案件之正確性。嗣丁○○於丙○、乙○○業務
    侵占案件裁判確定前，向承辦檢察官自白其偽造他人刑事被
    告案件之證據及偽證之犯行。
二、前開犯罪事實，有下列證據可證：
(一)、被告丙○、乙○○、丁○○、甲○○於偵查中之供述，及於
    本院準備程序及審理時為認罪之陳述。
(二)、證人楊宏元、陳麗美、呂靜薇、陳德進、王莉閔、王喜鵲、
    蔡、蔡溪圳、蔡麗英於偵查中之證述。
(三)、系爭二筆剩餘用人費之現金支出傳票二紙、支付憑單及印領
    清冊影本各一份、沙鹿鎮農會87年度明細分類帳一份、財政
    部臺灣省中區國稅局沙鹿稽徵所94年7月7日中區國稅沙鹿二
    字第0940020869號函、丙○手札一份。
三、新舊法比較之說明：
(一)、被告丙○、乙○○為前開業務侵占行為後，刑法業於94年2
    月2日修正公佈，並自95年7月1日施行。修正後刑法第2條第
    1項規定，已將新舊法律適用之「從新從輕」原則，改採「
    從舊從輕」原則，而此規定僅係規範行為後法律變更所生新
    舊法律比較適用之準據法，並非實體刑罰法律，自不生行為
    後法律變更之比較適用之問題，應逕行適用新法第2條第1項
    之規定，為「從舊從輕」之比較。
(二)、刑法第336條第2項之業務侵占罪，其罰金刑之法定刑原為得
    科銀元3千元以下罰金，因罰金罰鍰提高標準條例第1項前段
    規定，提高為10倍，為得科銀元三萬元以下罰金。而依修正
    後刑法施行法第1條之1規定：「（第一項）中華民國九十四
    年一月七日刑法修正施行後，刑法分則編所定罰金之貨幣單
    位為新臺幣。（第二項）九十四年一月七日刑法修正時，刑
    法分則編未修正之條文定有罰金者，自九十四年一月七日刑
    法修正施行後，就其所定數額提高為三十倍。但七十二年六
    月二十六日至九十四年一月七日新增或修正之條文，就其所
    定數額提高為三倍」，及刑法第33條第5款修正為：「主刑
    之種類如下：五、罰金：新臺幣一千元以上，以百元計算之
    」等規定觀之，依修正後之法律，刑法第336條第2項業務侵
    占罪所得科處之罰金刑最高額為新臺幣9萬元、最低額為新
    臺幣1千元，然依被告丙○、乙○○二人行為時即修正前刑
    法第33條第5款規定之罰金最低額為銀元1元，並提高10倍計
    算，前開罰金刑，最高額為銀元3萬元，最低額為銀元10元
    ，若乘以3倍而換算為新臺幣，最高額雖與新法同為新臺幣9
    萬元，然最低額僅為新臺幣30元。因此，比較上述修正前、
    後之刑罰法律，自以被告二人行為時即修正前關於科處罰金
    刑之法律較有利於被告二人。
(三)、被告丙○、乙○○所犯業務侵占、行使偽造私文書二罪，其
    中業務侵占罪係在新法施行前；被告丁○○所犯上開偽證、
    行使偽造私文書二罪，其中偽證罪係在新法施行前，而修正
    前刑法第51條規定：「數罪併罰，分別宣告其罪之刑，依左
    列各款定其應執行者：」其中第五款規定：「宣告多數有期
    徒刑者，於各刑中之最長期以上，各刑合併之刑期以下，定
    其刑期。但不得逾二十年。」。修正後刑法第51條第5款規
    定：「宣告多數有期徒刑者，於各刑中之最長期以上，各刑
    合併之刑期以下，定其刑期。但不得逾三十年」，經比較結
    果，修正後刑法並非較有利於行為人，依刑法第2條第1項前
    段之規定，當應依修正前之刑法第51條第5款，定其應執行
    之刑。
四、本案量刑之依據：
    爰審酌被告丙○、乙○○、丁○○、甲○○四人並無前科，
    素行良好，本案丙○、乙○○所侵占之農會公款金額非寡，
    嗣面臨司法偵查，復另行起意與丁○○、甲○○共同為偽造
    文書犯行，另丁○○為迴護其公公丙○而偽證，其等所為殊
    值非難，惟被告四人犯後均坦認犯行，就審應訊態度良好，
    其中主要行為人丙○已近73歲高齡，復已將本案侵占款項3,
    194,255.2元悉數歸還沙鹿鎮農會入帳（有沙鹿鎮農會96年3
    月13日出具之證明書附卷可憑），另被告丙○、乙○○、丁○○、甲○○四人犯後復各為2,000,000元、1,000,000元、
    500,000元、500,000元之公益捐款（有財團法人台灣兒童暨
    家庭扶助基金會台中縣分事務所收據四份在卷可證），可徵
    其等良心未泯等一切情狀，就其等所犯各罪各量處如主文所
    示之刑。又本案被告四人所有犯罪時間均係於96年4月24 日
    以前，合於中華民國96年罪犯減刑條例所定減刑要件，應依
    該條例第2條第1項第3款規定，減其刑期二分之一，再就被
    告丙○、乙○○、丁○○所犯部分定其應執行之刑，及就被
    告甲○○部分諭知易科罰金之折算標準。末查，被告四人皆
    未曾受有期徒刑以上刑之宣告，有臺灣臺中地方法院檢察署
    刑案資料查註紀錄表及臺灣高等法院被告前案紀錄表在卷可
    按，其等犯後均坦承犯行，復有前述悔過之具體表現，其等
    經此教訓，當知警惕而無再犯之虞，本院綜核各情，認對被
    告四人所宣告之刑，均以暫不執行為適當，併予宣告緩刑如
    主文所示，以啟自新。
五、按盜用他人真印章所蓋之印文，並非偽造印章之印文，不在
    刑法第219條所定必須沒收之列，最高法院48年臺上字第113
    號判例可資參照；又將拾得他人之私章蓋於偽造支票之上，
    該私章屬於他人所有，其印文並非偽造，均不在得以沒收之
    列，最高法院51年臺上字第1054號判例亦採同旨。查本案被
    告等盜用「蔡」、「陳麗美」之印章蓋在支付憑單上，及
    盜用沙鹿鎮農會員工「陳俊佑」等人之印章蓋在印領清冊上
    （原起訴檢察官認被告等係偽造印文，惟業經蒞庭實行公訴
    之檢察官更正為盜用印章），再予影印製作之上開人員印文
    ，既非偽造印章之印文，而上開支付憑單及印領清冊影本業
    經行使交付予臺灣臺中地方法院檢察署，已非被告等所有之
    物，是上開印文自均不予宣告沒收，公訴人認應宣告沒收，
    顯係有誤，併此敘明。
六、應適用之法條：
　　刑事訴訟法第273條之1第1項、第299條第1項前段、第310條
  　之2、第454條，刑法第2條第1項、第28條、第336條第2項、
  　第168條、第172條、第216條、第210條、第215條、第165條
  　、第166條、第167條、第55條、第41條第1項前段、第51條
    第5款（修正前）、第74條第1項第1款，罰金罰鍰提高標準
    條例第1條前段，現行法規所定貨幣單位折算新臺幣條例第2
    條，中華民國96年罪犯減刑條例第2條第1項第3款、第7條、
    第9條、第10條第1項，判決如主文。
中　　華　　民　　國　　96　　年　　8 　　月　　29　　日
                  刑事第十二庭  法　官  蔡建興
上正本證明與原本無異。
如不服本判決，應於送達後10日內向本院提出上訴狀（須附繕本
），上訴於臺灣高等法院臺中分院。
                                書記官  黃英寬
中　　華　　民　　國　　96　　年　　8 　　月　　29　　日
附錄論罪科刑法條：
中華民國刑法
第165條
偽造、變造、湮滅或隱匿關係他人刑事被告案件之證據，或使用
偽造、變造之證據者，處二年以下有期徒刑、拘役或五百元以下
罰金。
第168條
於執行審判職務之公署審判時或於檢察官偵查時，證人、鑑定人
、通譯於案情有重要關係之事項，供前或供後具結，而為虛偽陳
述者，處七年以下有期徒刑。
第210條
偽造、變造私文書，足以生損害於公眾或他人者，處五年以下有
期徒刑。
第215條
從事業務之人，明知為不實之事項，而登載於其業務上作成之文
書，足以生損害於公眾或他人者，處三年以下有期徒刑、拘役或
五百元以下罰金。
第216條
行使第二百十條至第二百十五條之文書者，依偽造、變造文書或
登載不實事項或使登載不實事項之規定處斷。
第336條第2項
對於業務上所持有之物，犯前條第一項之罪者，處六月以上五年
以下有期徒刑，得併科三千元以下罰金。
